最高法院刑事判決　　　　　　　　　　　　　　　九十一年度台上字第一○五五號
　　上　訴　人　甲○○
　　　　　　　　乙○○
右上訴人等因違反毒品危害防制條例案件，不服台灣高等法院台南分院中華民國九十
年十二月十九日第二審判決（九十年度上訴字第八三三號，起訴案號：台灣台南地方
法院檢察署八十九年度偵字第六四四四、六四四五號），提起上訴，本院判決如左：
    主  文
原判決撤銷，發回台灣高等法院台南分院。
    理  由
本件原判決認定上訴人甲○○與乙○○係男女朋友關係，同居於台南市○○街三十二
巷五十七弄三十號住處，均染有施用第一級毒品海洛因之惡習。為支付施用毒品之花
費，乃共同基於意圖營利販賣第一級毒品海洛因之概括犯意聯絡，先於民國八十九年
三、四月間某日，在高雄某處向綽號「阿草」者販入約值新台幣（下同）一萬五千元
之第一級毒品海洛因後，將之分裝為小袋。由購毒者先撥打甲○○之行動電話號碼0
000000000號與乙○○約定地點後，始由甲○○將海洛因交由乙○○持往交
易，乙○○於收取價金後即轉交甲○○。先後於同年四月底某日、五月十日、二十九
日下午四時許，在上開住處附近之社區活動中心，以每次一小包一千元之價格，連續
售賣海洛因予吳明峰三次，得款三千元；又於同年五月中旬某日（五月十七日以後）
，由許志雄打電話與乙○○聯絡，仍在上開社區活動中心，出售海洛因予許志雄一小
包，得款一千元。嗣經警查獲吳明峰施用海洛因犯行，吳明峰供出毒品來源，撥打上
開電話佯稱購毒，始為警在上開住處查扣其所有供售賣所用之第一級毒品海洛因七小
包（鑑後淨重零點三二公克）及上開行動電話機具一支等情。因而撤銷第一審之不當
判決，改判仍論處其共同連續販賣第一級毒品罪刑（無期徒刑）。固非無見。惟查：
(一)毒品危害防制條例第四條第一項之販賣第一級毒品罪，以行為人有營利之目的，而
販入或賣出海洛因或二者兼而有之之犯行者為其構成要件，故行為人有無此項犯罪之
目的條件，自應於事實欄內為翔實之記載，然後於理由內說明其憑以認定之證據，始
稱適法。原判決論處上訴人等販賣第一級毒品罪，雖於事實欄略載上訴人等有販賣第
一級毒品意圖營利之犯意，但理由欄內卻未說明其憑以認定之證據。究竟上訴人等販
入海洛因轉賣後所得利益若干？其買賣之間有無價差利潤可圖？此等攸關其販賣第一
級毒品主觀犯罪之要件，自應詳予論列說明，原判決疏未於理由內論其憑以認定之
證據。徒以：「……海洛因物稀價昂，取得不易，且為政府嚴予查緝取締之違禁物，
而非法販賣海洛因之刑責甚重，凡非法販賣海洛因者苟無利潤可圖，衡情應無甘冒被
查緝法辦重刑之危險而無端無償供應他人之理……」等語，認定上訴人有販賣第一級
毒品營利之意圖，似有以臆測之詞推定犯罪事實之嫌，其採證已悖乎證據法則，殊屬
可議。(二)有罪判決書所憑之證據，以足以證明其所認定之犯罪事實為必要，若所憑之
證據與待證事實不相符合，即屬證據上理由矛盾之違法。原判決事實認定：「……其
二人賣出海洛因之交易方式係以甲○○所申請之行動電話號碼0000000000
號為聯絡工具，購買毒品者與乙○○約定地點後，『由甲○○將第一級毒品海洛因交
由乙○○持往交易』，乙○○收取價金後交予甲○○。甲○○與乙○○二人於八十九
年四月底某日、五月十日、二十九日下午四時許，連續先後三次，以上開交易方式販
賣第一級毒品海洛因予吳明峰……」等語。第查：甲○○係於八十九年四月十八日入
營服役，因肝功能異常，迄同年五月十六日驗退離營，有海軍陸戰隊新兵訓練指揮部
驗退證明單及徵集令附卷足稽（見第一審卷第一二四、一二五頁）。甲○○不可能先
後於同年四月底某日、五月十日、二十九日（非例假日）在部隊內將海洛因「交付」
葉碧雲持往售賣。按倘上訴人等間確否分擔實施販賣海洛因情事，則甲○○似應係於
服役前即將海洛因交付葉碧雲售賣或於服役中放假日始將海洛因分次交付葉碧雲售賣
，始符常理。原判決未調查清楚，審認明白，僅略稱：甲○○於服役中，由購毒者與
乙○○約定交易地點後，始由甲○○將毒品交由葉碧雲持往售賣云云，核與一般經驗
法則有違。且其所認定之犯罪事實與所憑之證據亦不相適合，而有證據上理由矛盾之
違法。(二)判決不載理由者當然為違背法令，所謂判決不載理由，係指依法應記載於判
決理由內之事項不予記載，或記載不完備者而言，此為刑事訴訟法第三百七十九條第
十四款上段之當然解釋。而有罪之判決書，對於被告有利之證據不採納者，應說明其
理由，復為刑事訴訟法第三百十條第二款所明定，故有罪判決書對於被告有利之證據
，如不加以採納，必須說明其不予採納之理由，否則即難謂非判決不備理由之違法。
葉碧雲在第一審中一再辯謂：伊於警訊、偵查中所以承認幫忙男友甲○○售賣毒品，
乃因甲○○之母蘇麗珠之要求而替其分擔罪責，其實伊並未幫甲○○販毒云云。而證
人蘇麗珠在第一審亦到庭陳稱：「我是有向葉碧雲說那些話」云云（見第一審卷第四
八頁）。如果無訛，葉碧雲之辯詞尚非全屬虛妄。原判決對於證人蘇麗珠在第一審所
為有利於葉碧雲之證詞，何以不足採取，並未說明其理由，併有判決理由欠備之違誤
。上訴意旨指摘原判決違法，尚非全無理由，應認原判決有發回更審之原因。
據上論結，應依刑事訴訟法第三百九十七條、第四百零一條，判決如主文。
中      華      民      國    九十一    年      二      月    二十七    日
                              最高法院刑事第四庭
                                  審判長法官  紀  俊  乾
                                        法官  黃  正  興
                                        法官  劉  介  民
                                        法官  陳  東  誥
                                        法官  張  春  福
      右正本證明與原本無異
                                              書  記  官
中      華      民      國    九十一    年      三      月      四      日
